【裁判字號】    90,訴,193
【裁判日期】    900620
【裁判案由】    偽造文書等
【裁判全文】
臺灣基隆地方法院刑事判決                            九十年度訴字第一九三號
    公  訴  人  臺灣基隆地方法院檢察署檢察官
    被      告  丙○○
右列被告因偽造文書等案件，經檢察官提起公訴（九十年度偵字第九○七號），本院
判決如左︰
    主  文
丙○○連續變造國民身分證及汽車駕駛執照，足以生損害於公眾及他人，累犯，處有
期徒刑月，如易科罰金，以佰元折算壹日。扣案丁○○國民身分證上丙○○之照
片一張及甲○○汽車駕駛執照上丙○○之照片一張均沒收。又行使偽造私文書，足以
生損害於公眾及他人，累犯，處有期徒刑肆月，如易科罰金，以佰元折算壹日，扣
案之內政部警政署國道公路警察局公警局交字第Ζ00000000號舉發違反道路
交通管理事件通知單舉發單位欄上之偽造「丁○○」署押壹枚沒收。應執行有期徒刑
陸月，如易科罰金，以佰元折算壹日，扣案之丁○○國民身分證上丙○○之照片一
張、甲○○汽車駕駛執照上丙○○之照片一張、及內政部警政署國道公路警察局公警
局交字第Ζ00000000號舉發違反道路交通管理事件通知單舉發單位欄上之偽
造「丁○○」署押壹枚均沒收。
    事  實
一、丙○○曾因違反麻醉藥品管理條例等案件，經法院合併定執行刑為有期徒刑五年
    十月，於民國八十三年十一月二十二日假釋出監付保護管束，八十六年九月二十
    四日假釋期滿視為執行完畢，其於九十年一月二十一日晚間六時許，在基隆市○○街路旁花圃拾獲一皮夾，內有丁○○所遺失之國民身分證（統一編號Ｚ000
    000000號）一枚、甲○○所有之國民身分證（統一編號Ｚ0000000
    00號，上無黏貼相片）及汽車駕駛執照（駕照號碼同前開國民身分證統一編號
    ）各一枚，思忖當時因毒品案件而遭通緝，得以換貼相片方式變造上開證件逃避
    緝捕，竟意圖為自己不法之所有，而於該時、地將上開證件侵占入己。嗣於九十
    年二月十二日下午四時三十分許，駕駛車牌號碼ＡＫ─６０９９號自用小客車，
    行經中山高速公路汐五高架道路南向二十點五公里處，因違規超速駕駛，遭交通
    警察攔下盤查，詎為脫免告發處罰及通緝，竟提供丁○○之身分年籍資料供警填
    載，並在內政部警政署國道公路警察局公警局交字第Ζ00000000號舉發
    違反道路交通管理事件通知單舉發單位欄上之偽造「丁○○」署押，以示業已收
    受該告發通知單，再交還交通警察收執，足生損害於警察機關對於道路交通管理
    處罰之正確性及丁○○本人。嗣另基於概括之犯意，於九十年二月十七日在臺北
    縣三重市上開汽車內，以換貼自己相片之方式，連續變造上開丁○○之國民身分
    證與甲○○之汽車駕駛執照，足生損害於戶政機關、公路監理機關對於戶政及駕
    駛人管理之正確性及丁○○、甲○○本人。丙○○嗣另因毒品危害防制條例案件
    為警查獲，並扣得上開貼有丙○○照片而供變造所用之丁○○國民身分證及甲○○汽車駕駛執照，及未黏貼相片之甲○○國民身分證各一枚。
二、案經基隆市警察局第一分局報告臺灣基隆地方法院檢察署檢察官偵查起訴。
    理  由
一、訊據被告丙○○對右揭犯行迭於警訊、偵查及本院調查審理中均坦承不諱，核與
    證人即被害人丁○○於偵查中之證述，及證人即內政部警政署國道公路警察局第
    一警察隊汐止分隊隊員乙○○、戊○○於本院調查中之結證情節相符，復有扣案
    業經變造之丁○○國民身分證與甲○○汽車駕駛執照，及甲○○之國民身分證、
    舉發違反道路交通管理事件通知單各一件在卷可佐，足認被告之自白與積極事證
    相符，事證明確，被告犯行堪可認定，應依法論科。
二、
  (一)按在舉發違反道路交通管理事件通知單簽名，若無須依據習慣或特約，單從形式
    上觀察，即足以知悉係表示由署押人名義出具領收通知聯之證明，此與事先在印
    妥內容之收據上偽簽他人姓名之情形，無分軒輊，核屬刑法第二百十條（現行第
    二百二十條第一項）所稱之私文書（最高法院八十三年度臺上字第六六三一號判
    例意旨參照）。本案被告係於舉發違反道路交通管理事件通知單上之「舉發單位
    」欄中偽簽被害人丁○○署押，單從文書形式以觀，尚無法明確表示由署押人名
    義出具領收通知聯之證明，惟自一般道路交通取締實務及違規行為人之主觀認知
    ，「舉發單位」欄中之署押文字業足已表示由署押人名義出具領收通知聯證明之
    用意，應係刑法第二百二十條第一項以私文書論之準私文書，公訴人漏論及此，
    合先敘明。又國民身分證係年滿十四歲之人向戶政機關申領，由戶政機關依戶籍
    法查據相關資料所制作核發，用於表示特定人關於品行、能力相類之證書；汽車
    駕駛執照則為駕駛汽車之許可憑證，由駕駛人向公路監理機關申請登記，考驗及
    格後發給之，為道路交通安全規則第五十條第一項所明定。故國民身分證及汽車
    駕駛執照均為刑法第二百十二條所規定之特種文書。
  (二)查被告意圖為自己不法之所有，將被害人丁○○、甲○○遺失之國民身分證及駕
    駛執照侵占入己，先於舉發違反道路交通管理事件通知單上偽簽「丁○○」署押
    後，並持之向取締告發警員行使，嗣換貼自己相片於丁○○之國民身分證及甲○○之汽車駕駛執照上，核其所為，係犯刑法第三百三十七條之侵占遺失物罪、同
    法第二百十六條之行使第二百二十條第一項、第二百十條之偽造私文書罪，及同
    法第二百十二條之變造國民身分證及汽車駕駛執照罪。其偽造被害人丁○○署押
    之行為，係偽造準私文書之階段行為，又偽造準私文書之低度行為，為高度之行
    使偽造準私文書行為所吸收，均不另論罪。被告變造國民身分證及駕駛執照之犯
    行，依一般社會健全觀念，在時間差距上，固甚接近，然被害人不同，顯非侵害
    同一法益，非屬合為包括之一行為予以評價之接續犯，其所為二變造行為，時間
    緊接，所犯罪名相同，顯係出於概括之犯意為之，為連續犯，應論以一罪，並加
    重其刑，公訴意旨漏論及此，應予敘明。又被告以單一侵占行為同時侵害被害人
    丁○○、甲○○之財產權而犯二罪名，為同種類想像競合犯，應從一重論以侵占
    遺失物罪。被告所犯上開侵占遺失物及連續變造國民身分證及汽車駕駛執照二罪
    間，有目的、方法間之牽連犯關係，應從一重論以連續變造國民身分證及駕駛執
    照罪。又查被告於侵占上開遺失物時顯尚未慮及日後遭取締交通違規時得以行使
    偽造私文書（偽簽丁○○署押），且行使偽造私文書時尚未變造上開特種文書，
    是其所犯連續變造國民身分證及汽車駕駛執照罪、行使偽造私文書二罪間，犯意
    個別，所犯罪名不同，應予分論併罰，公訴人認係有牽連犯關係之裁判上一罪，
    應屬誤會。再查被告前曾受如事實欄所載有期徒刑之執行，此有臺灣高等法院被
    告全國前案紀錄表附卷可考，其於有期徒刑執行完畢後五年以內，再犯本件最重
    本刑為有期徒刑以上之刑之連續變造特種文書、行使偽造準私文書等罪，為累犯
    ，各應加重其刑，公訴意旨未予敘明，顯有疏漏。爰審酌被告犯罪之動機係為逃
    避通緝及規避警員取締告發交通違規，手段及所生危害尚屬輕微，犯後態度尚稱
    良好等一切情狀，就上開二罪分別量處如主文所示之刑，並定其應執行刑，且依
    修正公布之刑法第四十一條第一項之規定，諭知易科罰金之折算標準。
三、至扣案之內政部警政署國道公路警察局公警局交字第Ζ00000000號舉發
    違反道路交通管理事件通知單之舉發單位欄上偽造之「丁○○」署押一枚，應依
    刑法第二百十九條併予宣告沒收。又依刑法第三十八條第一項第三款所規定，因
    犯罪所得之物得沒收者，依同法條第三項前段規定，以屬於犯人者為限，始得沒
    收之。如第三人對於該物在法律上得主張權利請求返還者（民法第九百四十九條
    參照），因其所有權不屬於被告，即不在得沒收之列。查卷附扣案之國民身分證
    及汽車駕駛執照共三枚，非屬違禁物，且非屬被告所有，自無宣告沒收之問題。
    惟前開丁○○國民身分證及甲○○汽車駕駛執照上黏貼之被告相片各一張，均為
    被告所有，且供變造所用，業據被告供承在卷，此部分自應依法宣告沒收。
四、公訴意旨雖以被告駕車超速遭警攔檢時曾出示被害人丁○○之國民身分證，因認
    被告尚涉犯刑法第二百十六條、第二百十二條之行使變造國民身分證之罪，然查
    ：
  (一)按犯罪事實應依證據認定，無證據不得推定其犯罪事實；又不能證明被告犯罪者
    ，應諭知無罪之判決，刑事訴訟法第一百五十四條、第三百零一條第一項分別定
    有明文。又事實之認定，應憑證據，如未能發現相當證據，或證據不足以證明，
    自不能以推測或擬制之方法，為裁判基礎，最高法院著有四十年度臺上字第八六
    號、三十年度上字第八一六號二則判例可資參照。
  (二)訊據被告堅詞否認曾出示行使上開國民身分證，辯稱當時係默背下被害人丁○○
    之年籍資料提供予警員抄錄，核與證人乙○○、戊○○之結證情節相符；且被告
    若真有出示行使被害人丁○○之國民身分證，應不致使交通警察將被害人丁○○
    之國民身分證統一編號「Ｚ000000000號」誤載為「Ｚ0000000
    00號」（卷附舉發違反道路交通管理事件通知單參照），堪認被告並無公訴人
    所指上開犯行，此部分不能證明被告犯罪，本應為無罪諭知，然公訴人認此部分
    與上開有罪部分有牽連犯之裁判上一罪關係，爰不另為無罪之諭知，併此敘明。
五、據上論斷，應依刑事訴訟法第二百九十九條第一項前段，刑法第五十六條、第二
    百十二條、第三百三十七條、第二百十六條、第二百二十條第一項、第二百十條
    、第五十五條、第四十七條、第四十一條第一項、第五十一條第五款、第三十八
    條第一項第二款、第二百十九條，罰金罰鍰提高標準條例第一條前段、第二條，
    判決如主文。
本案經檢察官周啟勇到庭執行職務。
中      華      民      國    九十      年      六      月      二十    日
                                  臺灣基隆地方法院刑事第二庭
                                      審判長法  官    邱志平
                                            法  官    蔡佳玲
                                            法  官    楊皓清
右正本證明與原本無異。
對於本件判決如有不服，應於收受送達後十日內，向本院提出上訴書狀，上訴於臺灣
高等法院，並按他造當事人之人數附具繕本。
                                            書記官    邱李和
中      華      民      國    九十      年      六      月      二十一  日
附錄論罪法條
刑法第二百十二條：
偽造、變造護照、旅券、免許證、特許證及關於品行、能力、服務或其他相類之證書
、介紹書，足以生損害於公眾或他人者，處一年以下有期徒刑，拘役或三百元以下罰
金。
刑法第三百三十七條：
意圖為自己或第三人不法之所有，而侵占遺失物、漂流物或其他離本人所持有之物者
，處五百元以下罰金。
刑法第二百十條：
偽造、變造私文書，足以生損害於公眾或他人者，處五年以下有期徒刑。
刑法第二百十六條：
行使第二百十條至第二百十五條之文書者，依偽造、變造文書或登載不實事項或使登
載不實事項之規定處斷。
刑法第二百二十條第一項：
在紙上或物品上之文字、符號、圖畫照像，依習慣或特約，足以為表示其用意之證明
者，關於本章及本章以外各罪，以文書論。


司法院資訊處製作；財團法人民間司法改革基金會備份。
